【裁判字號】    96,上易,269
【裁判日期】    970219
【裁判案由】    分割共有物
【裁判全文】
臺灣高等法院臺南分院民事判決         96年度上易字第269號
上  訴  人  甲○○
                        號
訴訟代理人  乙○○
被 上訴 人  丁○○
被 上訴 人  丙○○
上二人共同
訴訟代理人  湯光民律師
上列當事人間請求分割共有物事件，上訴人對於中華民國96年9
月29日臺灣嘉義地方法院95年度訴字第164號第一審判決提起上
訴，本院於97年1月29日言詞辯論終結，茲判決如下：
    主  文
原判決廢棄。
兩造共有坐落嘉義縣大林鎮○○○段下埤頭小段四○九之一地號
土地、面積○．○六七一公頃，應分割為如附圖第三方案（即嘉
義縣大林地政事務所九十五年八月十日複丈成果圖）所示，即其
中甲部分面積○．○三三五五公頃分歸上訴人取得；丙部分面積
○．○○四一公頃、戊部分面積○．○○四一公頃、己部分面積
○．○○六三公頃分歸被上訴人丙○○取得；乙部分面積○．○
○四四公頃、丁部分面積○．○○四一公頃分歸被上訴人丁○○
取得；庚部分面積○．○一○五五公頃，由被上訴人丙○○一萬
零五百五十分之七千八百六十七、被上訴人丁○○一萬零五百五
十分之二千六百八十三之應有部分比例保持共有。
第一、二審訴訟費用由被上訴人丙○○負擔三分之一、被上訴人
丁○○負擔六分之一，餘由上訴人負擔。
    事  實
甲、上訴人方面：
一、聲明：求為判決：(一)原判決廢棄，(二)依附圖第二方案分割。
二、陳述：除與原判決記載相同者，茲予以引用外，補稱略以：
  (一)本件分割土地事件經原審法院於民國（下同）96年7月6日發
    函華聲企業發展鑑定顧問有限公司（下稱華聲公司），請該
    公司鑑定複丈成果圖所示A部分分得人（即上訴人）應找補
    多少金額予B部分二個分得人（即被上訴人），供原審作為
    取捨分割方案之參考，此有嘉院龍民圓95訴164字第0960013
    558號函附卷可稽。原審於華聲公司96年10月15日不動產鑑
    定報告書作成之前，即於96年9月27日進行言詞辯論程序，
    並於96年9月29日宣示判決，實有違司法公平審判之目的。
  (二)原審判決事實理由四，指出系爭土地依現況圖編號C（95年5
    月24日複丈成果圖）經勘驗現場是為空地，此有現場照片，
    勘驗筆錄等可資佐證。但是上訴人於原審95年4月26日勘測
    現場之前，即於95年4月19日所提出之民事呈報狀，指出現
    況圖編號C（被上訴人95年4月14日所提出之分割方案編號2
    ）之景物，現場使用情形前後有所不同，此亦有人證可資證
    明。因被上訴人於起訴之日起至95年4月26日勘測現場之前
    ，將現況圖編號C原為磚瓦造平房拆除，以利其所提出之分
    割方案，故原審僅就勘測現場日之照片、筆錄、地政複丈成
    果圖以為判斷之依據，卻無視上訴人所舉之人證、事證，其
    判決顯非妥適。
  (三)原審判決理由六以兩造其餘攻擊防禦方法及舉證，經審核結
    果於判決結果不生影響。但原審就上訴人於95年4月19日提
    出之被上訴人興建房屋所簽署同意書之印鑑、戶籍地及身分
    證字號等資料均與簡宗（即上訴人之前手）資料不符之事實
    舉證，經調閱簡宗嘉義縣大林戶政事務所戶籍資料及印鑑證
    明等資料比對，證實簡宗之相關資料顯然不符，然原審判決
    卻仍採用被上訴人等依偽造之土地使用權同意書而興建房屋
    之土地分割第三方案，其認事用法實有違誤。
  (四)依嘉義縣大林地政事務所95年8月10所作成之複丈成果圖計
    算，被上訴人丙○○、丁○○2人取得之土地面積範圍與土
    地登記謄本被上訴人等依原先持分比例計算之土地面積範圍
    有所不同，依原審之分割方案，被上訴人丁○○所分割取得
    系爭土地乙、丁、庚部分面積總計共為0.012017公頃，與嘉
    義縣大林地政事務所之土地登記謄本所有權權利範圍應有面
    積0.0000000公頃（即0.0671公頃之1/6持分）不相符合，被
    上訴人丁○○於分割後會多取得0.000834公頃，原審所採分
    割方案於法未合，求予廢棄原判決。
乙、被上訴人方面：
一、聲明：求為判決：(一)上訴駁回。(二)訴訟費用由上訴人負擔。
二、陳述：除與原判決記載相同者，茲予以引用外，補稱略以：
  (一)查上訴人請求廢棄原審判決並依原審判決書附圖第二方案(
    即大林地政96年4月20日複丈成果圖)為判決分割提起上訴，
    惟該方案有以下之缺點:
   1.將被上訴人之應有部分繼續保持共有：
    (1)按分割共有物以消滅共有關係為目的，法院裁判分割共有
      土地時，除該土地內，有部分土地因使用目的不能分割 (
      如為道路)或部分共有人仍願意維持共有關係，或部分當
      事人因繼承關係需就分之土地保持公同共有者外，應將土
      地分配於各共有人單獨所有，此有最高法院79年度台上字
      第1902號、69年台上字第1362號民事判決可稽。
    (2)查原審判決書附圖第二方案將編號A土地分予上訴人，編
      號B土地則分予被上訴二人繼續維持共有，惟被上訴二人
      並不願意保持共有，則該方案顯違反當事人之意思以及上
      開最高法院之見解，實不可採。
   2.逼迫被上訴人丙○○必須拆除「車庫 (磚瓦造平房)、「雨
     遮 (鐵架烤漆板)」：
     參系爭共有土地之現況圖 (即大林地政95年5月24日複丈成
     果圖)所示編號I、H部分係鐵架雨棚及磚造車庫由被上訴人
     丙○○使用現狀中，倘依上訴人之上開方案則被上訴人丙
     ○○日後需拆除該部分之地上物，此舉不僅不符現狀，又
     有害社會經濟。
  (二)被上訴人主張原審第三方案有以下之優點:
   1.符合系爭土地之使用現狀，不致拆屋還地，觀被上訴二人
     所提之方案 (即大林地政95年8月10日複丈成果圖)係按目
     前共有人現使用狀況為分割依據，與大林地政事務所95年5
     月29日繪製之現況圖最為相近，符合系爭土地分割後之完
     整性，而不致減少土地之經濟價值及效用，並免日後拆屋
     還地致有害社會經濟，且雙方持有土地臨路面寬相當，無
     互為補償之需，實為允當。
   2.符合系爭土地之分管協議：
     被上訴人於系爭土地之房屋業已建造多年 (78年、79年建
     造)，然上訴人係於91年12月03日始向第三人「簡宗」以買
     賣方式取得本件系爭土地之所有權二分之一。然查被上訴
     二人於78年、79年興建房屋時，乃事先經系爭土地全部所
     有權人 (包括上訴人之前手簡宗)簽立土地使用權同意書，
     足徵共有人業已默許此分管協議，故上訴人向第三人「簡
     宗」購買系爭土地之所有權後，本應承受前手對被上訴二
     人土地使用權之允諾，以符誠信原則。詎上訴人竟辯稱被
     上訴人所提訴外人簡宗簽署之興建房屋同意書係偽造，卻
     又無法提出相關事證，今查被上訴二人興建之房屋迄今已
     逾18年之久，倘上開同意書係偽造，則共有人簡宗或上訴
     人於18年內理應會有所主張，豈會於本件訴訟始為偽造之
     答辯，顯然係臨訟撰詞，不足採信。
  (三)本件土地分割方案按原審判決，即第三分割方案圖。就原審
    判決之第三分割方案圖編號庚部分土地，共有人取得權利應
    更正分配為被上訴人丙○○取得編號庚部分土地持分7867/1
    0550，被上訴人丁○○取得編號庚部分土地持分2683/10550
    。
    理  由
甲、程序方面：
    本件被上訴人丁○○、丙○○等二人，經合法通知，均未於
    言詞辯論期日到場，核無民事訴訟法第三百八十六條各款所
    列情形，爰依上訴人之聲請，由其一造辯論而為判決，合先
    敘明。
乙、實體方面：
一、本件上訴人起訴主張：坐落嘉義縣大林鎮○○○段下埤頭小
    段四○九之一地號土地、建、面積○．○六七一公頃（下稱
    系爭土地），原為上訴人之公公即訴外人簡宗及被上訴人丁
    ○○之父（被上訴人丙○○之祖父）簡喃二人所共有，應有
    部分各為二分之一，並以南邊道路作為出入依左右之位置分
    別占有使用，嗣分別於七十三年及九十一年間以贈與或買賣
    為由，移轉登記與現共有人，伊之應有部分為二分之一，被
    上訴人丁○○、丙○○之應有部分依序為六分之一及三分之
    一。然於九十四年九月十三日經地政人員實地測量後始發現
    兩造實際占用面積與土地謄本所登記應有部分面積不符，被
    上訴人占用超出其應有部分範圍土地為使用收益，影響伊之
    權益，經雙方調解不成立，而無法協議分割，爰依民法第八
    百二十三條第一項規定，訴請裁判分割，並主張依附圖第二
    方案為分割等語。
二、被上訴人則以：被上訴人丙○○之前手簡敏章及被上訴人丁
    ○○分別於七十八年一月六日、七十九年二月六日興建房屋
    時，皆分別經當時之土地共有人同意並出具土地使用權同意
    書，則訴外人簡宗（即上訴人之前手）既已同意，即默示成
    立分管契約，嗣後簡宗雖將系爭土地應有部分移轉與上訴人
    ，依最高法院四十八年度台上字第一○六五號判決意旨，上
    訴人自應受該分管契約之拘束；被上訴人二人已於系爭土地
    西邊興建四棟房屋，為避免日後拆屋還地有害社會經濟及保
    存系爭土地分割後之完整性，不致減少土地之經濟價值及效
    用，故應依使用現況為分割，並主張依附圖第三方案為分割
    等語，資為抗辯。
三、按「各共有人得隨時請求分割共有物。但因物之使用目的不
    能分割或契約定有不分割之期限者，不在此限；又共有物分
    割之方法，不能協議決定者，法院得因任何共有人之聲請，
    命為分配。」民法第八百二十三條第一項、第八百二十四條
    第二項分別定有明文。查系爭土地為兩造所共有，各人之應
    有部分上訴人為二分之一，被上訴人丁○○、丙○○依序為
    六分之一及三分之一，兩造就系爭土地並無因物之使用目的
    不能分割之情事，亦未訂有不分割期限之契約，惟兩造就系
    爭土地之分割方法無法達成協議之事實，為兩造所不爭，並
    有土地登記謄本、地籍圖謄本附卷可稽，洵堪信為真實。
四、次按請求共有物之分割，應由法院依民法第八百二十四條第
    二項命為適當之分配，不受當事人主張之拘束。又分割共有
    物時，法院應參酌當事人之聲明、共有物之性質、經濟效用
    及全體共有人利益等情狀公平決之。而分割共有物，以消滅
    共有關係為目的。法院裁判分割共有土地時，除因該土地內
    部之使用目的不能分割（如為道路），或部分共有人仍願維
    持共有關係，就該部分土地不予分割或准該部分共有人成立
    新共有關係外，應將土地分配於各共有人單獨所有（最高法
    院69年台上字第1831號判例意旨參照）。經查：
  (一)系爭土地略呈梯形，僅南邊面臨大林鎮○○路得對外聯絡（
    往大林市區），土地大致以面向道路分成東西兩邊由兩造各
    自占有使用，東邊北側有一磚瓦古厝（即現況成果圖編號Ａ
    ），現廢棄無人居住，而為上訴人放置農具，其餘部分則為
    空地；另西邊則有被上訴人二人分別所有之三層樓房建物四
    棟（均相連接），被上訴人每人各兩棟，由南至北第一、三
    棟（即現況成果圖編號Ｇ、Ｅ）為被上訴人丙○○所有，第
    二、四棟（現況成果圖編號Ｆ、Ｄ）為被上訴人丁○○所有
    ，上開建物西邊為一狹長條狀之空地（即現況成果圖編號J
    ），供為出入通道之用，建物南側為一磚瓦平房（即現況成
    果圖編號Ｈ），由被上訴人作為車庫及置放雜物使用，另北
    側尚有一空地（現況成果圖編號Ｃ），為被上訴人之父簡喃
    置放狗籠等情，業據原審法院至現場勘驗及囑託嘉義縣大林
    地政事務所測量明確，製有勘驗筆錄及複丈成果圖在卷足憑
    。
  (二)經審酌上開系爭土地之形狀、兩造使用系爭土地之情形，及
    被上訴人丙○○、丁○○陳明不欲繼續維持共有之意願，暨
    系爭土地分割後使用上之方便與經濟價值，本院認以如附圖
    第三方案所示之分割方法為適當，亦即以兩造使用系爭土地
    之位置分割為原則，惟因上訴人實際所占用之土地面積尚有
    不足，乃將被上訴人現有建物之北側空地部分分歸上訴人以
    補其不足；如此一來，既兼顧被上訴人現有房屋現況之保存
    ，日後不致衍生拆屋還地糾紛，可保持房屋之經濟價值，且
    被上訴人分得之土地尚可依庚部分之道路對外聯絡，並符合
    分割共有物應徹底消滅共有關係及公平合理之意旨。上訴人
    亦保有其原占用部分之土地，且分配土地面積不致減少，應
    係兩全其美之分割方案。惟其中編號庚部分之道路用地、面
    積○．○一○五五公頃部分，依其使用目的不能分割，應由
    被上訴人丙○○、丁○○維持共有，至於彼二人就此部分之
    應有比例如何? 經查，系爭土地被上訴人丙○○之應有部分
    為三分之一，應取得○．○二二三六七公頃之土地，業經分
    配取得附圖編號丙、戊、己部分土地，合計○．○一四五公
    頃，尚應分配○．○○七八六七公頃土地; 另被上訴人丁○
    ○於系爭土地之應有部分為六分之一，應取得○．○一一一
    八三公頃之土地，業經分配取得附圖編號乙、丁部分土地，
    合計○．○○八五公頃，尚應分配○．○○二六八三公頃土
    地，則依彼等未獲分配之土地面積比例為準計算其分配比例
    之結果，編號庚部分之應有比例應為：被上訴人丙○○一○
    五五○分之七八六七、被上訴人丁○○一○五五○分之二六
    八三，方屬正確，被上訴人亦為如此之主張（原複丈成果圖
    載為庚部分由被上訴人依持分保持共有，應予更正）。
  (三)上訴人雖主張依附圖第二方案為分割云云，惟如依此方案，
    則使南邊面臨道路部分之土地，成不規則形狀，而上訴人所
    欲分得編號A部分之土地之南面寬度達21.6公尺，另分配予
    被上訴人之編號B部分土地南面寬度則僅9.6公尺，此觀附圖
    第二方案成果圖即明；查系爭土地僅南側臨明華路，作為對
    外聯絡之用；依一般社會通念其南邊土地之價值本應較高，
    且依原審囑託華聲公司所作有關第二方案地價評估鑑定報告
    書，亦顯示上訴人所分得之土地，皆為所謂路線價位區，其
    土地價值顯較被上訴人所分得之路線價位區為高（見該鑑定
    書第5、28頁），以兩造之應有部分比例各占系爭土地二分
    之一而言，如此分割結果，對被上訴人顯不公平；況該分割
    方案亦違反被上訴人意願而將彼二人之應有部分繼續保持共
    有，自非可採。
  (四)上訴人另稱系爭土地如現況成果圖編號C部分於原審95年4月
    26日勘驗現場時雖為空地，但上訴人於勘驗現場之前，即於
    95年4月19日提出民事呈報狀，指出現況圖編號C之景物，現
    場使用情形前後有所不同，被上訴人係於勘測現場之前，將
    現況圖編號C原為磚瓦造平房拆除，以利其所提出之分割方
    案，顯非妥適。又分割圖第二方案既經原審送請鑑定，然原
    審竟於該不動產鑑定報告書作成之前即逕予判決，則原判決
    認事用法有所違誤云云。然上訴人所為上開主張縱屬實在，
    基於前面所述理由，亦不影響本件分割方案之選擇。亦即仍
    應以第三方案為適當。蓋本件上訴人所占用之東半邊部分之
    面積較其應有部分計算所應得之面積猶有未足，業如前述，
    則不足部分究應分配於南邊臨路附近或北邊之裡地? 此為本
    件兩造之爭執所在（即附圖第二及第三方案主要之差異所在
    ），而經比較結果，本院認依附圖第三方案為分割較為合理
    可採，其理由已詳如前述，自不因上訴人之上開主張而有不
    同。
  (五)再者，上訴人又以被上訴人所據以申請建築房屋之土地使用
    權同意書之印鑑、戶籍地及身分證字號等資料均與簡宗（即
    上訴人之前手）資料不符，認該同意書係屬偽造云云，但查
    該同意書作成日期分別為78年1月6日、79年2月6日，被上訴
    人丙○○係於91年間以買賣方式分別向訴外人簡敏章、簡敏
    生購得，此有土地使用權同意書、土地買賣所有權移轉契約
    書影本存卷可按（見原審卷一第125-126頁、第138-141頁）
    。而經原審法院分別向嘉義縣大林及民雄戶政事務所函索簡
    宗之印鑑證明結果，據大林戶政事務所復稱：「查簡君民國
    75年1月20日已遷至本縣民雄鄉○○村○○鄰○○路○段195
    號，於本所43年2月10日至遷出期間，該君戶籍登記記事欄
    尚無印鑑登記之記錄。」等情，另民雄鄉戶政事務所亦復稱
    ：「經查簡宗係於91年11月19日死亡，曾於91年10月16日向
    本所申請印鑑證明，」等情，此有上開戶政事務所嘉大戶字
    第0950002277號、嘉民戶字第0950003515號函附卷可稽（見
    原審卷一第151、158頁）。故簡宗之印鑑證明係於91年10月
    16日始申請，但上開土地使用權同意書早於78、79年即已出
    具，仍無從依此判斷該印鑑非為真正，而認土地使用同意書
    係屬偽造。且被上訴人所有之系爭房屋於78、79年間即已建
    造，簡宗對此不可能不知情，而竟未對此提出異議，足見其
    應已取得共有人之同意；且上訴人於受讓系爭土地所有權時
    ，被上訴人之系爭房屋亦已存在多時，自應尊重此一使用現
    況之事實，上訴人就此所為主張亦不可取。
五、綜上所述，本件經斟酌結果，認應以如附圖第三方案所示之
    方法為分割，爰定為本件系爭土地之分割方案，其中：甲部
    分面積○．○三三五五○公頃分歸上訴人取得；丙部分面積
    ○．○○四一公頃、戊部分面積○．○○四一公頃、己部分
    面積○．○○六三公頃分歸被上訴人丙○○取得；乙部分面
    積○．○○四四公頃、丁部分面積○．○○四一公頃分歸被
    上訴人丁○○取得；庚部分面積○．○一○五五○公頃，由
    被上訴人丙○○依一萬零五百五十分之七千八百六十七、被
    上訴人丁○○一萬零五百五十分之二千六百八十三之應有部
    分比例保持共有。原審判決雖亦採第三方案為分割，惟命被
    上訴人丙○○、丁○○就編號庚部分之土地按原應有比例保
    持共有，致被上訴人丁○○共取得0.012013公頃土地 (超出
    應得面積0.000833公頃); 而被上訴人丙○○僅取得0.02153
    4公頃（減少分配0.000833公頃），而未能按應有部分比例
    分配取得土地，且將被上訴人丙○○、丁○○分配取得編號
    乙、丁或編號丙、戊、己部分面積，誤載為「應分配取得之
    面積」，均有未洽，自屬無法維持；爰予廢棄改判如主文第
    二項所示。
六、本件上開分割方案（原物分割），兩造均陳明不願再鑑定是
    否須以現金為補償，併予敘明。
七、據上論結，本件上訴為有理由，爰依民事訴訟法第四百五十
    條、第八十條之一、第八十五條第一項但書、第三百八十五
    條第一項前段、第四百六十三條，判決如主文。
中    華    民    國    97    年    2     月    19    日
                  民事第三庭    審判長法  官    陳光秀
                                      法  官    莊俊華
                                      法  官    曾平杉
上為正本係照原本作成。
不得上訴。
中    華    民    國    97    年    2     月    20    日
                                      書記官    謝淑玉


司法院資訊處製作；財團法人民間司法改革基金會備份。
